臺灣臺南地方法院民事判決　　　　　　 93年度再易字第10號
原　　　告　甲○○
訴訟代理人　李孟哲律師
被　　　告　乙○○
　　　　　　庚○○
　　　　　　辛○○
　　　　　　己○○
　　　　　　丙○○
　　　　　　丁○○
　　　　　　戊○○
上列當事人間聲請再審事件，再審原告對於民國93年7月20日本
院民事庭92年度簡上字第2號確定判決提起再審之訴，本件不經
言詞辯論，逕為判決如下：
    主    文
再審之訴駁回。
再審訴訟費用由再審原告負擔。
    事    實
甲、再審原告方面：
一、聲明：
  (一)本院台南簡易庭90年南簡字第929號判決暨民事庭92年度簡
    上字第2號確定均廢棄。
  (二)再審被告乙○○應將坐落台南市○區○○段2小段99地號土
    地內如原審卷附內政部土地測量局91年1月23日鑑定圖所示
    Ａ－Ｂ－Ｃ－Ｄ－Ｅ－Ｆ-Ｕ－Ｖ－Ａ點連線範圍部分，面
    積3.02平方公尺之地上物（門牌號碼台南市○○街○段210號
    ）拆除，並將土地交還再審原告。
  (三)再審被告庚○○、辛○○應將坐落台南市○區○○段2小段
    99地號土地內如原審卷附內政部土地測量局91年1月23日鑑
    定圖所示Ｇ－Ｈ－Ｉ－Ｊ－Ｋ－Ｌ－Ｓ－Ｔ－Ｇ點連線範圍
    部分，面積0.29平方公尺之地上物（門牌號碼台南市○○路
    ○段337號）拆除，並將土地交還再審原告。
  (四)再審被告己○○、丙○○、丁○○、戊○○應將坐落台南市
    ○區○○段2小段99地號土地內如原審卷附內政部土地測量
    局91年1月23日鑑定圖所示Ｌ－Ｍ－Ｎ－Ｏ－Ｐ－Ｒ－Ｓ－
    Ｌ點連線範圍部分，面積1.61平方公尺之地上物（門牌號碼
    台南市○○街○段206號）拆除，並將土地交還再審原告。
二、陳述：
  (一)再審原告前與再審被告間關於拆屋還地之糾紛，曾對再審被
    告等提起訴訟，經鈞院台南簡易庭以90年度南簡字第929號
    審理後，判決再審原告敗訴。惟再審原告不服原判決，提起
    上訴，改由鈞院民事庭以92年度簡上字第2號受理，仍維持
    原審所為再審原告敗訴判決，駁回上訴，並確定在案。茲因
    鈞院第二審確定判決之所以維持原審判決，無非以上訴人行
    使權利，經比較衡量，應已構成權利濫用為其論據。惟原確
    定判決有適用法規顯有錯誤及重要證據漏未斟酌之情，爰提
    起本件再審之訴。茲就原確定判決如何適用法規顯有錯誤及
    重要證據漏未斟酌分述如下。
  (二)查原確定判決以台灣省結構工程技師公會（以下簡稱結構技
    師公會）之鑑定意見，認拆除如附圖所示甲、乙、丙部分之
    建物，並就建物結構補強所需支出費用，合計高達約二百萬
    元之鉅云云，顯有違誤。蓋上開鑑定報告書八鑑定結果及分
    析，就Ａ戶部分泛言：「‧‧‧若拆除越界占用部分時，「
    柱及梁主筋大部分須敲除，箍筋則全部破壞，強度幾乎完全
    喪失」。由於本鑑定標的物緊鄰空地範圍「達公尺長」，
    敲除後，該邊界之柱及大樑大部分皆遭破壞，嚴重破壞結構
    安全，鑑定標的物將會整棟倒塌。‧‧」就Ｂ戶部分泛言：
    「‧‧‧若拆除越界占用部分時，該面承重牆須全部敲除，
    將導致該處附近結構系統不穩定‧‧」云云，對於各部分應
    拆除之深度，及再審被告越界占用之深度，未見隻字片語，
    另參諸附表一、二說明，可知國華街3段210號房屋鄰再審原
    告系爭土地之Ｂ柱所越界占用部分並未在其結構內，顯不影
    響其結構安全。另西門路二段337號房屋長寬各約為10公尺
    ，越界占用部分為長1公尺，深度20公分左右，屬屋後違章
    興建，結構技師公會認拆除後全棟房屋有倒塌危險，令人無
    法理解，準此，上開鑑定意見，顯然空泛、草率，而不具參
    考性。何況任何拆除工作，均需做好安全措施，拆除技巧及
    方式，如不予講究，例如本案之房屋如使用重機械拆除，所
    謂倒塌云云，不足為奇。
  (三)況建築物不得突出於建築線之外，建築法第51條前段定有明
    文，另參閱第二審確定判決附表之內政部土地測量局繪製之
    鑑定圖，有關兩造土地界線均為直線乙節觀之，再審被告等
    向主管機關申請建照執照時，其建築線應在自有土地界線內
    。換言之，建築物之主體及結構應不致突出建築線即土地界
    線。建物本體之外牆如呈現凹凸不平現象，應係建物主體外
    ，另外越界加添磚塊水泥作為堵塞與鄰房間之空隙以達防水
    之用。此種另外加添致凹凸不平之磚塊水泥絕非建物本體，
    此乃社會經驗。因此，台灣省土木技師公會（以下簡稱土木
    技師公會）鑑定拆除此越界部分，如作好安全措施，並不影
    響建物之結構及安全性，其意在此。
  (四)再者，土木技師工會為專業機構，貴邦營造股份有限公司（
    下稱貴邦營造公司）及忠信土木包工業均為從事營造實務多
    年之業者，在業界聲譽卓著，依渠等專業鑑定，咸認本案拆
    屋還地確屬可行，而不影響結構及安全性，且所估費用最高
    者不及二十萬元，低者僅三萬餘元，參互比較再審原告被占
    用土地面積有4.92平方公尺，以85年買受之價額計算，再審
    原告被占用土地價值高達703,400元。原判決未見及此，逕
    採結構技師公會鑑定意見，其判斷事實之真偽，違背論理及
    經驗法則，自有適用法規顯有錯誤。
  (五)就本案Ａ戶及Ｂ戶部分，結構技師公會均建議：「固鑑定編
    的物越界占用面積不大，對鄰地所有權人之使用上影響有限
    ，敲除還地對方所得之利益極小。因此，建議尋求其他賠償
    方案，勿敲除越界占用鄰地部分，以免耗費過多社會資源等
    語」，不就其專業提供拆除技術與方式，竟代再審被告為訴
    訟上發聲，其鑑定意見之公正性何在，令人質疑。
  (六)尤有甚者，土木技師公會已認本案拆屋還地時並不影響鄰屋
    之結構及安全性，而無重建補強必要，自無須估列重建費用
    ，已如前述。反觀結構技師公會，非但估列拆除費用，尚且
    估列結構補強及重新施作之補修費用二項，此增列之二項費
    用是否確有必要，即非無疑。為方便觀察起見，針對國華街
    3段210號、西門路2段337號有關修復費用，拆除費用列表比
    較，土木技師公會估列161,023元，結構技師公會則估列556
    ,840元，高達三至四倍，且後者所編費用六「零星工程及其
    他」之項目，更不知所指為何，編號九及十之「租房安置」
    、「家具搬遷」等項目更與拆除無關，竟亦列入，顯有浮誇
    灌水之嫌，且小題大作，顯無足採。土木技師公會為專業機
    構，其就拆屋及結構補強方式均已提供具體建議。所估費用
    亦與營造業者估算接近，益見其鑑定意見客觀公正。
  (七)況兩造所有之土地均坐落台南市，關於建築物施工費用因地
    區消費行情之不同，南、北自有差異，故就拆除部分施工費
    用之預算，應以南部市場行情為據，如以北部市場行情作為
    根據，顯與實況有落差。經比較台北市建築物工程施工單價
    表、結構技師公會工程預算書，發現結構技師公會所列之工
    程預算書之工程單價係依台北市建築物工程施工單價表為準
    ，再比較南區建築師公會損害標準單價，單價顯然過高，與
    實際市場情況不符，故結構技師公會所列工程預算書之工程
    單價即無參考性。再審原告就此於原審中即已主張，原判決
    竟視若無睹，逕以「台灣省結構工程技師公會鑑估費用經與
    卷附台灣省建築師公會損害修復標準單價表或上訴人提出之
    台北市建築物工程施工損害鄰房鑑定手冊之工程項目與單價
    相互參照比較後，尚屬相當，且台灣省建築師公會損害修復
    標準單價表係針對損害修復工程所為費用之鑑估，與本件情
    形相同，應堪採酌。是以上訴人主張台灣省結構工程技師公
    會鑑估費用單價過高云云，尚非可採」等語。其適用法規顯
    有錯誤，而有再審之理由。
  (八)土木技師公會92年12月19日（92）省土技字第4982號函說明
    二、已就原審法院函查有關『新舊樓層無間隙並排時‧‧』
    之事項，表示：「該段陳述非屬本案之情形，應屬新建工程
    與舊有鄰接建築物間是否須加以處理之課題，依現行建築法
    規有為避免地震引起之變形造成鄰棟建築物間之相互碰撞，
    建築物應留設適當間隔之數值的規定，惟與本案情事無關；
    第二陳述如說明一，已無探討之必要」等語。此項證據於前
    訴訟程序已存在，而此證物如經斟酌應可受較有利之裁判，
    原審就此足以影響判決之重要證物，漏未斟酌，即依結構技
    師公會提出之鑑定意見，認「被上訴人（即再審被告）尚需
    面對基礎之敲除對房屋之影響、補強構架系統之新舊界面之
    連結問題、剛性不同之震動頻率差異所造成之碰撞問題，及
    因此對建物結構安全之影響，若再思及台灣地區係位處環太
    平洋地震帶乙節，豈不為此惶惶不可終日？」，再審原告對
    此即得依民事訴訟法第497條規定，提起再審之訴。
  (九)另再審被告己○○、丙○○、丁○○及戊○○等人所有之房
    屋占用系爭土地部分，經土木技師公會鑑估郭屋之拆除費用
    合計為124,965元，又因本案拆屋還地時，並不影響郭屋之
    結構及安全性，無重建補強必要，故無須列其費用，有該公
    會92年9月18日（92）省土技字第3566號函在卷足佐。次依
    再審原告於原審提出之貴邦營建股份有限公司之估價單，評
    估拆除費用為160,700元。而己○○、丙○○、丁○○及戊○○並未申請結構技師公會鑑定，尚無何專業鑑定意見足以
    支持拆除郭屋時，影響其結構及安全性，然原審判決逕憑空
    認定拆除郭屋時影響其結構及安全性進而推估拆除費用，顯
    有判斷事實不依證據，自有判決適用法規顯有錯誤，得提起
    再審救濟。
  (十)再審被告占用原審原告之土地並非筆直，係凹凸不平，日後
    再審原告如欲建築房屋，為建築美觀及實際使用考量，建築
    線勢必相對退縮，使前後建築線成為一直線，如此再審原告
    因建築而浪費之土地除遭占用部分外尚包含退縮部分，造成
    物不能盡其用之損害。原審不察，以「上訴人於八十五年間
    買受系爭土地時，被上訴人之房屋即為現狀，上訴人縱未收
    回如附圖所示甲、乙、丙部分，合計僅約四點九二平方公尺
    之土地，按其現狀之其餘土地，仍可作良好之建築使用，對
    其影響非大。」及「顯不符合物盡其用之公共利益」，原判
    決認事用法顯有違誤。
  (十一)末按再審原告所有之系爭土地，坐落於商業區，建築時臨馬
    路需扣除三、五公尺長之土地作為騎樓用地，之後就剩餘之
    土地使用八成建築建物，則實際建物之基地約僅剩九坪，使
    用上顯有不便及困難，原判決未予審酌此情形，認再審原告
    依物上請求權訴請拆屋還地，為權利濫用，適用法規顯有錯
    誤。
乙、本件未經言詞辯論，再審被告於收受再審原告之再審起訴狀
    繕本後，提出書狀答辯稱：
一、聲明：再審之訴駁回。
二、陳述：
  (一)原審原告雖以原確定判決有民事訴訟法第436條之7「足以影
    響裁判之重要證據漏未斟酌」及同法第496條第1項第1款「
    適用法規顯有錯誤」為再審理由，提起本件訴訟。然所謂漏
    未斟酌之重要證物，須該證物足以動搖原確定判決之基礎，
    始足當之。如係對原審認定事實，依一己之見為爭執，僅涉
    及證據取捨之判斷，屬於法院取捨證據、認定事實之職權行
    使（最高法院92年度台簡抗字第8號判決意旨參照）。至適
    用法規顯有錯誤，則係指確定判決所適用之法規，顯然不合
    於法律規定，或與司法院現尚有效之判例及大法官會議之解
    釋顯有違反，或消極不適用法規，顯然影響裁判者而言，並
    不包括判決理由矛盾、理由不備、取捨證據及認定事實錯誤
    之情形在內（最高法院92年度台上字第320號判決意旨參照
    ）。
  (二)再審原告略以：土木技師公會、貴邦營造公司及忠信土木包
    工業之專業鑑定，咸認本案拆屋還地確屬可行，而不影響結
    構及安全性，而結構技師公會鑑定報告書八之鑑定結果及分
    析就各部分應拆除之深度，即再審被告越界占用之深度，未
    見隻字片語，另參諸附表一、二說明可知‧‧台灣省結構工
    程技師公會認拆除後全棟房屋有倒塌危險，令人無法理解，
    準此，上開鑑定意見，顯然空泛、草率，而不具參考性。惟
    結構技師公會鑑定報告書八鑑定結果及分析已就越界占用面
    積即各部分應拆除之深度及長度繪製如鑑定書之附件六，原
    判決亦詳列結構技師公會之鑑定內容，再審原告卻謂結構技
    師公會鑑定報告未見隻字片語及鑑定草率而空泛，徒就原審
    取捨證據即認定事實之職權行使，指摘其為不當，且對已記
    載於鑑定書之事項空言未記載，並非實在。
  (三)再審原告雖執自己所做附表一、二，認為國華街3段210號房
    屋之Ｂ柱越界占用部分未在其結構內。但Ｂ柱越界占用部分
    須打除近10至20公分，除為土木技師公會及結構技師公會所
    認定外。原審就此部分亦於判決理由（判決書第34頁）以「
    ‧‧上訴人主張孫屋占用系爭土地之門柱並未在其結構內，
    顯不影響結構安全云云，惟其既僅擇該建物門柱部分為論述
    ，而非針對全部應拆除部分之柱、樑及磚牆為分析，顯非的
    論，自非可採」等語加以說明，故再審原告欲以自己製作之
    附表取代結構技師公會之專業鑑定，自非可採。
  (四)且結構技師公會鑑定報告就乙○○房屋之結構補強後，是否
    因補強材質之性質不同、剛性不同而有影響結構安全做出鑑
    定，該鑑定與逢甲大學土木系暨研究所教授許澤善所著「災
    因之探討與災變之防治」相類，此為土木技師公會未予鑑定
    之處，原判決因而認「台灣省結構工程技師公會就建物結構
    補強後所作成上開因材料性質不同，剛性不同，有應力集中
    之現象，影響結構安全」，有學理上及專業鑑定上之依據，
    其認定自屬有據。再審原告竟以土木技師公會未予鑑定之處
    ，及非專業鑑定機關之貴邦營造公司、忠信土木包工業之意
    見，認本案拆屋還地確屬可行，實未考慮縱使房屋經結構補
    強後，是否因補強材質性質不同、剛性不同而有影響結構安
    全之虞。
  (五)另再審原告引用建築法第51條前段「建築物不得突出於建築
    線之外」認為原判決違反經驗及論理法則，有適用法規錯誤
    云云。惟建築法雖有上開規定，但若突出建築線之外而形成
    越界建築糾紛應如何處理，建築法並未規定，自應適用民法
    相關規定以資解決越界建築糾紛，二者不相衝突，何來適用
    法規錯誤？有何錯誤？且土木技師公會與結構技師公會鑑定
    乙○○房屋應拆除之範圍包括該建物緊鄰地界上之四根鋼筋
    混凝土柱及磚牆，前方應拆除約10公分，後方應拆除約20
    公分（包括各柱須打除10至20公分），且地樑亦應配合修改
    （參見判決書第32至33頁），根本無再審原告所述台灣省土
    木技師公會僅鑑定拆除凹凸不平之磚塊水泥而非拆除建物本
    體情形，再審原告所指顯然以個人主觀意見解釋專業鑑定機
    關之鑑定，與專業鑑定機關之客觀鑑定不符，所指判決違反
    社會經驗，應無足採。另再審原告並未指出判決違反何一論
    理法則，其主張亦有不備。
  (六)至於再審原告以結構技師公會鑑定報告之建議事項，質疑該
    鑑定報告公正性。但查，此一質疑純屬再審原告個人主觀意
    見，並無足採。結構技師公會為專業鑑定機構，因經常處理
    越界建築糾紛，深知越界建築所耗費之社會資源，故除提供
    專業之鑑定外，另建議尋求其他賠償方案以免耗費社會資源
    ，實與民法權利濫用意旨相類符合理性及良知，何來偏袒？
    況兩造為本件拆屋還地糾紛已爭訟數年，支出訴訟費用達數
    十萬元，耗費過多社會資源，法院審理時，法官亦曾勸諭兩
    造和解但再審原告以再審被告需向其購買越界及未越界之全
    部土地，實強人所難。
  (七)再審原告另以土木技師公會於92年9月18日及同年12月19 日
    之函文記載「本案之拆除費用已列於鑑定報告書內，因本案
    拆屋還地時並不影響其鄰屋之結構及安全性，亦無重建補強
    之必要，自無需估列重建費用」等語，認為本案並無重建補
    強之必要，亦無須估列重建費用云云。然土木技師公會於92
    年2月18日第一次鑑定時，曾詳細記載拆除及建議應委請專
    業之技師詳加設計及監督以確保補強之安全性。該公會竟又
    於同年9月18日函覆法院認為本案拆屋還地並不影響鄰屋之
    結構及安全性，亦無重建補強之必要，其鑑定報告前後矛盾
    ，顯不可採。再審原告引該前後矛盾之鑑定報告認為拆除不
    影響結構及安全性，自非可採。
  (八)次依土木技師公會92年2月18日之第一次鑑定報告，認為拆
    屋之施工性及安全性可行時，「於拆屋前應委由結構專業工
    業技師（土木技師或結構技師）詳加設計結構補強方式，並
    應委請結構專業工業技師於拆屋前計算敲除後柱樑斷面減少
    部分，可以替代設計採用鋼板補強柱之內側或再拆除後之柱
    旁將減少之斷面以翼牆（打除磚牆後以植筋方式增加主筋，
    並以筋原柱固結）擴柱方式補強，並於補強後拆除逾越部分
    之柱牆等後還地，惟設計及施工監督應請專業工業技師辦理
    ，以確保補強之安全性」，可見土木技師公會亦是認為有請
    專業技師詳加設計監督之必要，何來無須補強及修補之情？
  (九)又再審原告再以台北市建築物工程施工單價表、台灣省建築
    師公會損害標準單價表認定結構技師公會之單價顯然過高，
    認為原判決適用法規顯有錯誤，惟再審原告並未指明原判決
    適用何法規有錯誤，其理由已有不備。且結構技師公會之鑑
    定價格與台灣省建築師公會損害標準相較，其鑑定單價均在
    北區及南區最高價及最低價之間，並未逾越最高價。甚且部
    分施工項目之單價較台灣省建築師公會之單價低，何來結構
    技師公會鑑定之單價較台灣省建築師公會之損害標準高？再
    審原告以此推論結構技師公會之單價浮誇不實，刻意灌水，
    及原判決適用法規顯有錯誤，應無理由。另外，結構技師公
    會所估列之施工項目及費用，原判決已將租屋安置及家具搬
    遷費用予以扣除，再審原告執此再為爭執，亦屬無據。至於
    該鑑定報告估列「零星工程及其他」之工項，於工程慣例中
    多有列入，再審原告認為不知所指，係以其個人主觀意見，
    推翻專業之評估，同屬無據。
  (十)至於再審原告以原判決未斟酌土木技師公會92年12月19日之
    函文說明二之事項，該證據如經斟酌應可受較有利之判決云
    云。惟依前所述，土木技師公會於92年2月18日第一次鑑定
    時曾詳細記載拆除及建議應委請專業之技師詳加設計及監督
    以確保補強之安全性，其竟於92年12月19日之函文答覆「因
    本案拆屋還地時並不影響其鄰屋結構及安全性，亦無重建補
    強之必要，自無須估列重建費用」，前後函文顯有矛盾，原
    判決又如何斟酌有矛盾之鑑定。且土木技師公會92年12月19
    日函說明二之事項，係以解釋被拆除之房屋與鄰棟建築物間
    相互碰撞，應留設適當間隔問題，本件系爭問題為拆除越界
    之房屋是否影響被拆除房屋之結構及安全，是以被拆除房屋
    與鄰棟建築物間並非重點所在，原審縱斟酌該函，亦不足以
    動搖原判決。
  (十一)另再審原告以己○○等越界建築部分未經結構技師公會鑑定
    ，而依土木技師公會鑑定函認為，拆屋還地時不影響郭屋結
    構安全，無重建及補強必要，故無須列其費用等語，進而認
    為原判決憑空認定拆除郭屋有影響結構及安全性云云。然查
    ：土木技師公會92年9月18日之3566號函並未記載本案拆屋
    還地時不影響郭屋之結構及安全，係再審原告將原記載之「
    鄰屋」改為「郭屋」。次依該公會92年2月18日第一次鑑定
    時曾詳細記載拆除及建議應委請專業之技師詳加設計及監督
    ，以確保補強之安全性，原判決亦引用該公會意見，「‧‧
    根據現場會勘所視，本案需拆屋還地之鑑定標的物，為三層
    樓之加強磚造房屋，如依土地測量局鑑測結果顯示拆屋還地
    之規模經評估後仍屬可行。郭屋緊鄰地界上有三根鋼筋混凝
    土柱，其逾越土地界線間非屬直線，但其前方應退縮約4公
    分，後方應退縮約18公分，除拆屋予以打除樑柱及磚牆時，
    前方柱並無影響，而中間柱及後方柱則須打除近10至20公分
    ，地樑亦應配合修改。就目前本國營建工程技術而言，施工
    性質及安全性皆屬可行，惟拆屋前應委由結構專業工業技師
    詳加設計結構補強方式，並建議如右‧‧之結構補強方式，
    其先決條件係要在拆屋前應委由結構專業工業技師詳加設計
    結構補強方式，若未詳加設計，則當然於拆屋還地時有影響
    郭屋之結構及安全性等語」，是以再審原告忽略土木技師公
    會於92年2月18日第一次鑑定，再更改該公會92年9月18日之
    記載，進而推斷本件拆屋還地時，不顧及拆屋時之結構安全
    ，遽謂不影響郭屋之結構安全性，其主張已然失真。況該公
    會前後鑑定有矛盾情形，已如前述，及復未就拆除時之補強
    及重建費用為估算，其鑑定自屬未備自難採擇。
  (十二)再審原告另提出貴邦營造公司之估價單，評估其拆除費用，
    惟該公司並非專業鑑定機構，出具之單價自不具客觀公平性
    ，原判決又如何能採信？由土木技師公會會勘認為郭屋緊鄰
    地界上有三根鋼筋混凝土柱，其逾越土地界線間非屬直線，
    但其前方應退縮約4公分，後方應退縮約18公分，除拆屋予
    以打除樑柱及磚牆時，前方柱並無影響，而中間柱及後方柱
    則須打除近10至20公分，地樑亦應配合修改。而郭屋越界情
    形又與孫屋之「其前方應退縮約10公分，後方應退縮約20
    公分，如拆屋予以打除樑柱及磚牆時，各柱須打除近10至20
    公分，地樑亦應配合修改」相類似，故原判決第36頁中認定
    郭屋越界情形與孫屋情形相似，乃援用結構技師公會關於孫
    屋之鑑定內容，而為比附援引，當然有法理上依據。
  (十三)再審原告以再審被告越界造成其物不能盡其用之損害，進而
    認為原判決認識用法有違誤。惟所有權絕對原則本為民法三
    大原則之一，然因權利社會化原則興起，形成所有權之行使
    需顧及公共利益，亦即最高法院71年台上字第737號判例所
    示「查權利之行使，是否以損害他人為主要目的，應就權利
    人因權利行使所能取得之利益，與他人及國家社會因其權利
    行使所受之損失，比較衡量以定之。倘其權利之行使，自己
    所得利益極少而他人及國家社會所受之損失甚大者，非不得
    視為以損害他人為主要目的，此乃權利社會化之基本內涵所
    必然之解釋」。本件再審原告行使物上所有權固屬有據，但
    其所有之系爭土地，使用不便，並非再審被告越界占用所致
    。系爭土地遭再審被告占用者僅約一坪，依據再審原告之陳
    述系爭土地扣除騎樓後實際建物基地約僅九坪，顯然縱加上
    遭占用約一坪之面積，亦緊十坪，所增無多，而係系爭土地
    面積不大使然。況再審被告亦甚有意願以合理價格向再審原
    告購買越界之土地，然再審原告卻要再審被告購買越界及未
    越界之全部土地，再審被告豈能同意？
  (十四)再審原告另主張應傳喚土木技師公會鑑定人葛文斌到庭說明
    ，然兩造於審理時，均未聲請傳喚該鑑定人，且於93年7月6
    日言詞辯論時，審判長問以「有無其他主張及舉證？」，兩
    造均答「無」，自無再傳喚該鑑定人之必要，再審原告以原
    判決不採信台灣省土木技師公會之鑑定，即認有傳喚該技師
    到庭說明之必要，應屬無據，亦非再審事由。
丙、本院依職權調閱本院台南簡易庭90年南簡字第929號及本院
    民事庭92年度簡上字第2號民事卷宗。
    理    由
一、程序方面：按再審之訴，應於三十日之不變期間內提起。前
    項期間，自判決確定時起算，判決於送達前確定者，自送達
    時起算，民事訴訟法第500條第1項及第2項前段定有明文。
    本件再審原告係以本院92年度簡上字第2號民事確定判決，
    具有民事訴訟法第496條第1項第1款及同法第497條之再審事
    由，向本院提起再審之訴，上開本院確定判決係於送達前確
    定，依前揭規定，再審原告提起再審之訴之不變期間應自判
    決送達再審原告時起算，查再審原告於93年7月23日日收受
    本院92年度簡上字第2號確定判決，於93年8月20日即具狀提
    起再審之訴，顯未逾30日之不變期間，自屬合法，合先敘明
    。
二、本件再審原告因不服本院93年度簡上字第2號拆屋還地事件
    ，所為第二審確定判決，提起再審之訴，經審閱上開再審理
    由，係以原確定判決有適用法規顯有錯誤及就足以影響於判
    決之重要證物漏未斟酌之情，而有民事訴訟法第496條第1項
    第1款及同法第497條規定之再審事由。再審被告則於收受再
    審起訴狀繕本後，對於再審原告主張加以辯駁如上。爰就再
    審原告主張是否可採，分述如下。
三、關於原確定判決有無適用法規錯誤部分：
  (一)按民事訴訟法第496條第1項第1款所謂適用法規顯有錯誤，
    係指確定判決適用之法規，顯然不合於法律規定，或與司法
    院現尚有效及大法官會議之解釋，或本院尚有效之判例顯然
    違反，或消極的不適用法規，顯然影響判決者而言，不包括
    漏未斟酌證據及認定事實錯誤（最高法院80年台上字第1326
    號及63年台上字第880號判例意旨參照）。
  (二)本件再審原告以：依據建築法第51條規定，建築物不得突出
    於建築線之外，兩造土地界線又均為直線，再審被告向主管
    機關申請建照執照時，建築物主體及結構應不致突出建築線
    。故再審被告建物本體外牆呈現凹凸不平現象，應係建物主
    體外，另外越界加添磚塊水泥作為堵塞與鄰房間之空隙以達
    防水之用，絕非建物本體。上開越界部分經土木技師公會、
    貴邦營造公司及忠信土木包工業鑑定意見，認為拆屋還地可
    行，不影響結構及安全性。雖結構技師公會鑑定意見認為拆
    除越界部分有危及再審被告建物結構及安全性，但該結構技
    師公會製作之鑑定報告書，僅泛言：就Ａ戶部分「‧‧若拆
    除越界占用部分時，「柱及梁主筋大部分須敲除，箍筋則全
    部破壞，強度幾乎完全喪失」。由於本鑑定標的物緊鄰空地
    範圍「達公尺長」，敲除後，該邊界之柱及大樑大部分皆
    遭破壞，嚴重破壞結構安全，鑑定標的物將會整棟倒塌。‧
    ‧」就Ｂ戶部分：「‧‧若拆除越界占用部分時，該面承重
    牆須全部敲除，將導致該處附近結構系統不穩定‧‧」，卻
    對各部分應拆除之深度，及再審被告越界占用之深度，未見
    隻字片語不論，是其鑑定意見不可採，原審以鑑定意見判斷
    事實之真偽，已違背論理法則及經驗法則云云。
  (三)然查再審原告上開所述內容，並未具體表明原確定判決違背
    何條法律規定、現行有效之判例或解釋，或有應適用之法律
    、判例或解釋卻漏未適用，而係針對原審判決認定事實或取
    捨證據之職權行使予以指摘。茲因，法院就事實真偽之判斷
    ，屬於事實審法院之職權。事實審法院應斟酌全辯論意旨及
    調查證據之結果，依自由心證，以為確定事實，適用法律之
    基礎（最高法院76年度台上字第917號判決參照）。而當事
    人聲明之證據，其證據資料如何判斷，為證據之評價問題，
    當事人提出之證據應如何評價，在自由心證主義之下，係屬
    法院自由裁量權之範圍（最高法院86年度台上字第931號判
    決參照）。因此，本件縱使原審於事實之論斷，縱有違背論
    理法則或經驗法則，亦非適用法規錯誤問題。何況，綜觀原
    審認定再審被告所有之台南市○○街○段210號及台南市○○
    路○段337號建物越界占用再審原告所有系爭土地部分，如經
    拆除，將影響房屋結構安全，導致房屋倒塌乙情，已於理由
    中詳述採信結構技師公會鑑定意見之理由，自不能因原審未
    採信再審原告所提證據資料，即認原審判決適用法規錯誤。
  (四)再審原告另以：結構技師公會鑑定報告書八之鑑定結果及分
    析就各部分應拆除之深度，即再審被告越界占用之深度，未
    見隻字片語，另參諸附表一、二說明可知‧‧結構技師公會
    認拆除後全棟房屋有倒塌危險，令人無法理解，上開鑑定意
    見，顯然空泛、草率，而不具參考性云云。惟此部分再審理
    由，同係針對原審採信結構技師公會鑑定意見，指摘原審證
    據取捨不當，並未表明原判決何部分適用法規錯誤，自不得
    作為再審理由。
  (五)再審原告雖又以：結構技師公會另估列結構補強及重新施作
    之補修費用，認為國華街3段210號、西門路2段337號有關修
    復費用為556,840元，較土木技師公會估列161,023元，高出
    三至四倍，且結構技師公會編列「零星工程及其他」之項目
    ，更不知所指為何，編號九及十之「租房安置」、「家具搬
    遷」等項目更與拆除無關，竟亦列入，顯有浮誇灌水之嫌。
    及再審原告之土地坐落台南市，關於建築物施工費用因地區
    消費行情之不同，南、北有差異，但結構技師公會上開所列
    之單價係依台北市建築物工程施工單價表為準，再比較南區
    建築師公會損害標準單價，顯然過高，並無參考性。再審原
    告就此於原審中即已主張，原判決竟視若無睹，逕以結構工
    程技師公會鑑估費用尚屬相當，而予採酌，其適用法規顯有
    錯誤云云。然再審原告上開指稱內容，同未具體表明原審判
    決適用之法規，不合符合何條法律規定，或與司法院現尚有
    效及大法官會議之解釋，或本院尚有效之判例顯然違反，或
    消極的不適用法規，而係針對原審採納結構技師公會鑑定估
    列之鑑定費用予以指摘。再者，其指摘之內容於原審審理時
    即已提出，並經原審審酌後於理由中說明「其他零星工程」
    之項目為土木技師公會及結構技師公會鑑估拆除建物之費用
    ，均有列載之項目，該項目係因實際施工過程中，諸如因安
    全設施、環境維護設施等所需支出之費用，繁瑣難計，故於
    工程慣例上方將之列為其他零星工程，以符合成本分析。而
    結構技師公會另估列之租屋安置及家具搬遷費用，原審已認
    為不必要予以扣除。另鑑定單價是否過高乙情，原審於判決
    理由中亦說明，結構技師公會鑑估費用與原審卷附台灣省建
    築師公會損害修復標準單價表或台北市建築物工程施工損害
    鄰房鑑定手冊之工程項目之單價相互參照比較後，認屬相當
    ，且台灣省建築師公會損害修復標準單價表係針對損害修復
    工程所為費用之鑑估，與本件情形相同，而予採信。再審原
    告將其原審即已主張並經原審審酌後不予採信之內容，指摘
    為原判決適用法規有誤之再審理由，顯不可採。
  (六)再審原告再以：再審被告己○○等人共有之國華街3段206號
    房屋，占用系爭土地部分如經拆除，是否影響房屋結構及安
    全一事，並未申請結構技師公會鑑定，原審竟憑空認定拆屋
    會影響房屋結構及安全，並推估拆除費用，判斷事實不依證
    據，自有適用法規顯有錯誤云云。然依上揭說明，認定事實
    本屬事實審法院之職權。由事實審法院應斟酌全辯論意旨及
    調查證據之結果，依自由心證為之。縱使法院認定事實錯誤
    ，亦非屬適用法規顯有錯誤情形。本件再審被告己○○等四
    人人共有之國華街3段206號房屋占用鄰地部分，如經拆除是
    否影響房屋結構及安全固然未經結構技師公會鑑定。但原審
    認定越界部分經拆除，將影響房屋結構及安全，並非空言論
    斷，而係參照土木技師公會先前鑑定，認為該屋緊鄰地界上
    有三根鋼筋混凝土柱，其逾越土地界線間非屬直線，但其前
    方應退縮約４公分，後方應退縮約公分，如拆屋予以打除
    樑柱及磚牆時，前方柱並無影響，而中間柱及後方柱則須打
    除近１０～公分，地樑亦應配合修改。因該屋越界情形與國
    華街3段210號相類似，乃援用結構技師公會對於該屋之鑑定
    內容，而為比附援引，自有法理上依據。因該屋越界部分需
    拆除緊鄰地界上之中間及後方二根鋼筋混凝土柱及磚牆近１０
    ～公分，足認其柱、樑主筋大部分須敲除，箍筋則全部破
    壞。又拆除該屋後柱樑斷面減少部分，依我國目前營建工程
    技術而言，可以替代設計採用鋼板補強柱之內側或在拆除後
    之柱旁將減少之斷面以翼牆擴柱方式補強，拆屋還地雖非不
    可行，但其經結構補強後，仍有基礎之敲除對該屋之影響、
    補強構架系統之新舊界面之連結問題、剛性不同之震動頻率
    差異所造成之碰撞問題，認已對結構安全有影響，並無憑空
    認定事實之情。再審原告一再以原審認定事實及證據調查之
    方法不當，指摘原判決有適用法規錯誤，亦非可信。
  (七)再審原告末以：再審被告占用原審原告之土地並非筆直，係
    凹凸不平，日後再審原告如欲建築房屋，為建築美觀及實際
    使用考量，建築線勢必相對退縮，始前後建築線成為一直線
    ，如此再審原告因建築而浪費之土地除遭占用部分外尚包含
    退縮部分，造成物不能盡其用之損害。況系爭土地，坐落於
    商業區，建築時臨馬路需扣除三、五公尺長之土地作為騎樓
    用地，之後就剩餘之土地使用八成建築建物，則實際建物之
    基地約僅剩九坪，使用上顯有不便及困難，原判決未予審酌
    此情形，認再審原告依物上請求權訴請拆屋還地，為權利濫
    用，適用法規顯有錯誤云云。惟查，再審原告所有之土地遭
    占用部分，經測量僅約一坪，依據再審原告之陳述系爭土地
    扣除騎樓後實際建物基地約僅九坪，顯然縱加上遭占用約一
    坪之面積，亦緊十坪，所增無多，顯然系爭土地不易利用，
    係因土地面積不大，而非單因土地遭占用之故。再審原告所
    有之土地位於商業區，且其所有之土地遭再審被告占用之面
    積及情況，均為原審所知悉。原審之所以認為再審原告請求
    拆屋還地，有權利濫用之情，已於理由中詳述說明，係計算
    出再審原告因權利之行使可得之利益後，再就再審被告因再
    審原告權利行使而所受之損失，於參考鑑定單位提供之數據
    ，並剔除其中不必要之費用後，得出一合理數據，再將兩者
    相比較，因而認定再審原告所得利益大於造成他人之損害，
    已足構成權利濫用。原審認定再審原告之請求構成權利濫用
    ，有其論據，法條之適用並無錯誤可言。
四、關於原判決有無足以影響判決之重要證物，漏未斟酌部分：
  (一)次按民事訴訟法第497條規定，依第466條不得上訴於第三審
    法院之事件，除前條規定外，其經第二審確定之判決，如就
    足影響於判決之重要證物，漏未斟酌，或當事人有正當理由
    不到場，法院為一造辯論判決者，亦得提起再審之訴；惟所
    謂「重要證物漏未斟酌」，係指當事人在前訴訟程序已經提
    出，第二審確定判決漏未於判決理由中斟酌者而言；申言之
    ，該項證物如經斟酌，原判決將不致為如此之論斷，若縱經
    斟酌亦不足影響原判決之內容，或原判決曾於理由中說明其
    為不必要之證據者，均與本條規定之要件不符。
  (二)再審原告以土木技師公會92年12月19日（92）省土技字第49
    82號函說明二、已就原審法院函查有關『新舊樓層無間隙並
    排時‧‧』之事項，表示：「該段陳述非屬本案之情形，應
    屬新建工程與舊有鄰接建築物間是否須加以處理之課題，依
    現行建築法規有為避免地震引起之變形造成鄰棟建築物間之
    相互碰撞，建築物應留設適當間隔之數值的規定，惟與本案
    情事無關；第二陳述如說明一，已無探討之必要」等語。此
    項證據於前訴訟程序已存在，而此證物如經斟酌應可受較有
    利之裁判，原審就此足以影響判決之重要證物，漏未斟酌云
    云。
  (三)惟土木技師公會上開函令，係以其鑑定再審被告占用系爭土
    地部分如經拆除，不影響房屋結構及安全為前提，故對原審
    詢問越界部分經拆除後，需如何修改重建或結構補強，及新
    舊建物補強後，於地震時，有無因剛性或振頻率不同，產生
    各自擺動對撞而有危害結構安全等事，以該函答覆認為無重
    建補強必要，故無須估列重建費用，及原審詢問事項與兩造
    間之情形不同，無探討必要。但查，再審被告之房屋占用再
    審原告土地部分，如經拆除是否影響房屋結構安全一事，雖
    經土木技師公會鑑定，認為就目前本國營建工程技術而言，
    施工性及安全性皆屬可行，但該公會亦表示拆屋前應委由結
    構專業工業技師詳加設計結構補強方式。
  (四)嗣經原審委請結構技師公會，針對再審被告之房屋占用系爭
    土地部分，如經拆除是否危及房屋結構及安全性予以鑑定，
    該公會則認：國華街3段210號越界占用部分由現況照片１中
    之磚牆凹陷面起算，基地後方入牆內公分延伸至前方入牆
    內１０公分，面積為三點０二平方公尺。由室內觀察時，並無
    明顯之柱位，若以外牆為１Ｂ磚牆厚度推估，其柱寬及樑寬
    應為公分，若拆除越界占用部分時，柱及樑主筋大部分須
    敲除，箍筋則全部破壞，強度幾乎完全喪失。由於本鑑定標
    的物緊鄰空地範圍達公尺長，敲除後，該邊界之柱及大樑
    大部分皆遭破壞，嚴重破壞結構安全，鑑定標的物將會整棟
    倒塌。若用鋼結構針對敲除之樑柱局部補強，則因ＲＣ與鋼
    構材料性質不同，剛性不同，地震時會因震動頻率不同，各
    自擺動而碰撞破壞，或有應力集中之現象，影響結構安全。
    若以鋼筋混凝土材料補強，則柱、樑、版須先敲除後再加以
    植筋，基礎會有較大之偏心，導致原有地樑之強度不足，而
    植筋後新舊鋼筋混凝土交接界面亦無法確實接合，施工難度
    較高，且無法達到原有結構之強度。而西門路2段337號越界
    占用部分由現況照片６中之磚牆凹陷表面起算，入牆內公
    分，面積為０點二九平方公尺。由室內觀察時，並無明顯之
    柱及樑，越界占用部分結構系統為１Ｂ磚牆厚之承重牆系統
    ，若拆除越界占用部分時，該面承重牆須全部敲除，將導致
    該處附近結構系統不穩定，影響該處附近結構安全。若敲除
    越界占用鄰地之部分，因面積較小，其影響結構安全之程度
    亦較輕微，但補強工程仍須考慮到基礎之敲除對鄭屋之影響
    、補強構架系統之新舊界面之連結問題、剛性不同之震動頻
    率差異所造成之碰撞問題。顯然依據結構技師公會之專業判
    斷，因ＲＣ與鋼構材料性質不同，剛性不同，地震時會因震
    動頻率不同，各自擺動而碰撞破壞，或有應力集中之現象，
    影響結構安全；或因柱、樑、版須先敲除後再加以植筋，基
    礎會有較大之偏心，導致原有地梁之強度不足，而植筋後新
    舊鋼筋混凝土交接界面亦無法確實接合，施工難度較高，無
    法達到原有結構之強度。上開意見又與逢甲大學土木系暨研
    究所教授許澤善所著「災因之探討與災變之防治」，
  　，述及針對目視問題元件（如柱、樑、版與牆等）增加其強
    度、補強後整體結構之受力行為並不均勻，容易造成應力集
    中現象之內容相符。因而採信結構技師公會上開鑑定意見，
    認定上開房屋界界部分如經拆除，將影響房屋結構及安全性
    ，有倒蹋危險，未採信土木技師公會認定不影響房屋結構及
    安全性之意見。既然原審已不採信土木技師公會上開鑑定意
    見，嗣後該公會以建物拆除後不影響結構及安全性為前提，
    另於92年12月19日（92）省土技字第4982 號函文說明之內
    容，原審自無再予審究必要，換言之，該項證物如經斟酌，
    亦不影響原判決所為之論斷，或影響原判決之內容。因此，
    本件並無再審原告所謂有無足以影響判決之重要證物漏未斟
    酌之情，再審原告以此為再審理由，亦屬無據。
五、綜上所述，再審原告指稱原確定判決有民事訴訟法第496條
    第1項第1款適用法規錯誤乙節，均係針對原審判決認定事實
    或取捨證據之職權行使予以指摘，並無原判決適用法規錯誤
    之情。至其指稱原判決有同法第497足以影響判決之證物漏
    未斟酌，惟該證物係原審未予採信之土木技師公會補充意見
    。且該證物縱經斟酌，亦不影響原判決所為之論斷，或影響
    原判決之內容。從而，其執此提起本件再審之訴，顯無理由
    ，爰不經言詞辯論，予以駁回。
六、結論：本件再審之訴為無理由，依民事訴訟法第502條第2項
    、第78條，判決如主文。
中　　華　　民　　國　　94　　年　　7 　　月　　8　　日
    　　　　　　　　民事第四庭  審判長法　官  吳森豐
                                      法  官  孫淑玉
                                      法  官  許蕙蘭
以上為正本係照原本作成。
如不服本判決，應於送達後20日內，向本院提出上訴狀並表明上
訴理由。
中　　華　　民　　國　　94　　年　　7 　　月　　11　　日
                                  法院書記官　謝文心
